【裁判字號】    90,訴,1496
【裁判日期】    901226
【裁判案由】    地價稅
【裁判全文】
高雄高等行政法院判決                              九十年度訴字第一四九六號
                              .
    原      告  甲○○
    訴訟代理人  戊○○
    被      告  雲林縣稅捐稽徵處
    代  表  人  乙○○  處長
    訴訟代理人  丁○○
                庚○○
    參  加  人  雲林縣政府
    代  表  人  丙○○  縣長
    訴訟代理人  己○○
右當事人間因地價稅事件，原告不服雲林縣政府中華民國九十年五月三日九十府行法
字第九○一○○○○三八一號訴願決定，提起行政訴訟。本院判決如左：
    主  文
原告之訴駁回。
訴訟費用及參加訴訟費用由原告負擔。
    事  實
一、事實概要：
緣原告所有坐落雲林縣虎尾鎮○○段七八四地號之土地，經被告虎尾分處適用一般用
地稅率課徵其八十八年地價稅新台幣（下同）八萬九千四百三十七元，原告不服，申
請復查，未獲變更，提起訴願，經台灣省政府民國（下同）八十九年七月十九日八九
府訴一字第一二六三四六號訴願決定撤銷原處分，囑由被告另為處分，被告依訴願決
定撤銷重核之意旨，重核結果仍維持原查定；原告不服，遂又提起訴願遭決定駁回，
乃提起本件行政訴訟。
二、兩造聲明：
（一）原告聲明求為判決：原處分及訴願決定均撤銷。
（二）被告聲明求為判決：駁回原告之訴。
三、兩造之爭點：
甲、原告主張之理由：
（一）原告所有雲林縣虎尾鎮○○○段七八四地號土地（下稱系爭土地），雖屬都市
      計畫住宅區內，但其公共設施之巷道，並無連接系爭土地，致無法使用為建地
      （因無法運輸建築材料進入本筆土地），現仍維持農業用，依平均地權條例施
      行細則第三十六條規定「公共設施完竣之範圍，應以道路兩旁鄰接街廓之一半
      深度為準」，則系爭土地距離鄰接完成巷道達三十公尺以上，已超過該完成巷
      道街廓之一半深度，自應免徵地價稅，至被告雖主張已規定地價之土地，且公
      共設施完竣，即應課徵地價稅，然其公共設施完竣範圍應係指道路、自來水、
      排水系統、電力等四項設施建設完竣為準，則本筆土地並無計畫道路通行貨車
      ，又無排水設施，單憑此兩項即可謂公共設施尚未完竣，故被告遽為地價稅之
      課徵，實有違法之處。
（二）原告之土地雖屬都市計畫住宅區，因無都市細部計畫配套，任由巷道兩旁未預
      留通道就建築樓房，致無巷道鄰接系爭土地，造成無巷道可通行之土地，也就
      無法使用為建築用地（附有地籍圖謄本影本可證）。依據內政部八五、一、十
      六台（八五）內地字第八五七三二一六號函釋示略以「土地位於尚無都市細部
      計畫，致鄰接計畫道路無法建築用，現仍作農業用地使用者，應予課徵田賦，
      免予課徵地價稅」，被告均未依函釋示辦理，略以「依法限制建築，或不准人
      民申請建築，及依當時法令規定，屬永久性不能建築之用地等，仍作農業用地
      使用者」，其意旨應屬不能使用為建築用地之類似情形，並非無都市細部計畫
      ，致無鄰接道路無法建築用之意旨相符，由此足見被告實有違背法令及課稅失
      當之處。
（三）被告雖表示系爭土地因未臨建築線，無法單獨興建住宅，惟仍可與鄰近土地合
      併使用仍應課徵地價稅，實與實際情形不符；蓋系爭土地既無鄰接道路自無建
      築線可言。又鄰近之土地均已建屋，且非原告所有之土地，如何合併使用。被
      告又主張經兩次實地會勘，係都市計畫完竣區無誤，其會勘均由都市計畫主管
      單位，當然是都市計畫住宅區，既是爭議是否有鄰接道路，理應會工務建管單
      位查勘為正確，由此足見該兩次會勘均屬錯誤，並且有關系爭土地爭議，自八
      十四年度起迄今每年度均申請復查，被告均不敢針對所爭議有否都市細部計畫
      ，是否因無鄰接計畫道路無法建築用，現仍作農業用地使用者等疑義，做出正
      確回應，而強為課徵，實有違法情事，故請求撤銷原違法處分。
乙、被告主張之理由：
（一）按「已規定地價之土地，除依第二十二條規定課徵田賦外，應課徵地價稅。」
      及「非都市土地依法編定之農業用地或未規定地價者，徵收田賦。但都市土地
      合於左列規定者，亦同：一、．．．．．．二、公共設施尚未完竣前，仍作農
      業用地使用者。三、依法限制建築，仍作農業用地使用者。四、依法不能建築
      ，仍作農業用地使用者。．．．．．．。」土地稅法第十四條、第二十二條第
      一項第二、三、四款定有明文。
（二）次按「本法第二十二條第一項第二款所稱公共設施尚未完竣前，指道路、自來
      水、排水系統、電力等四項設施尚未建設完竣而言。前項道路以計畫道路能通
      行貨車為準；自來水及電力以可自計畫道路接通輸送者為準；排水系統以能排
      水為準。公共設施完竣之範圍，應以道路兩旁鄰接街廓之一半深度為準。但道
      路同側街廓之深度有顯著差異者或毗鄰地形特殊者，得視實際情形由直轄市或
      縣（市）政府劃定之。」與「．．．．．．公共設施尚未完竣地區．．．．．
      ．等之地區範圍，如有變動，工務（建設）機關應於每年二月底前，將變動地
      區範圍送地政機關及農業主管機關，地政機關或農業主管機關對前項變動地區
      內應行改課地價稅之土地，應於每年五月底前列冊移送主管稽徵機關。」於土
      地稅法施行細則第二十三條、二十五條定有明文。（平均地權條例施行細則第
      三十六條與土地稅法施行細則第二十三條規定之內容相同）
（三）第按「徵收田賦之土地，如公共設施已完竣，應自完竣之次年期改課地價稅。
      」於財政部八十一年十一月二十五日台財稅第八一○八七○六六四號函釋有案
      。
（四）原告一再主張：系爭工地雖屬都市計畫住宅區內，並有公共設施巷道但該巷道
      並無連接本筆土地，及距離鄰接完成巷道達三十公尺（依規定為三十公尺）云
      云。惟按平均地權條例施行細則第三十六條之規定，道路以計畫道路能通行貨
      車為準，並無指明需以所有土地均緊鄰道路為要件。而依首揭稅法規定，被告
      並非公共設施完竣與否之認定機關（行政法院八十八年度判字第三六二一號判
      決亦持此見解；該號判決係毗鄰系爭土地之虎尾鎮○○段七八五、八四八地號
      二筆土地納稅義務人因地價稅事件提起行政訴訟之判決）。且本案前經被告函
      請虎尾鎮公所陳經雲林縣政府於八十五年六月二十七日召集有關單位派員實地
      勘查；虎尾鎮公所並於八十五年七月二十九日以（八五）虎鎮建字第○九三五
      ○號函復該會勘紀錄結論：「虎尾鎮○○段七八四．．．．．．號．．．．．
      ．筆土地，經現場勘查，所臨接之計畫道路，其道路、自來水、排水系統、電
      力等四項設施皆已建設完成，符合平均地權條例施行細則第三十六條之規定。
      是以上開四筆土地屬公共設施完竣區範圍。」。
（五）嗣系爭土地復經雲林縣政府邀集有關單位於八十八年六月二日赴現場勘查，並
      以八十八年六月四日以八八府建都字第八八○三四○○一七九號函副知該會勘
      紀錄結論：「虎尾鎮○○段七八四地號土地，經現場勘查，該區○○○道路、
      自來水、排水系統、電力等四項設施皆已建設完成，符合平均地權條例施行細
      則第三十六條之規定，係屬公共設施完竣地區。」綜上，系爭土地既經層轉雲
      林縣政府邀集有關單位先後兩次會勘，結果均相同，認屬公共設施完竣地區無
      誤。被告依法原課徵之地價稅，自屬有據。
（六）另依財政部八十五年一月二十五日台財稅第八五○○三四九○七號函釋「．．
      ．．．．查內政部六十九年六月二十四日台內地字第二七五一七號函規定：「
      平均地權條例第二十二條所稱『依法限制建築』及『依法不能建築』係指受建
      築法、都市計畫法及其他有關法令之規定限制而言。」．．．．．．土地如經
      地方政府依．．．．．．規定『不准人民申請建築，而其仍作農業使用』，應
      屬土地稅法第二十二條但書第一項第三款規定所稱『依法限制建築，仍作農業
      用地使用者』，當有該條但書規定課徵田賦之適用。」並參照內政部八十九年
      一月二十一日台（八九）內地字第八九六八二四○號函示：「平均地權條例第
      二十二條第一項第三款所稱『依法限制建築，仍作農業用地使用者』，係指依
      法發布都市計畫範圍內土地，屬建築用地，惟依法令規定，在特定期間內暫時
      性禁止其作建築使用，且仍作農業使用者。又同條項第四款所稱『依法不能建
      築，仍作農業用地使用者』係指依法發布都市計畫範圍內土地，依當時法令規
      定，屬永久性不能建築之用地，且仍作農業使用者。」本案核無上開函釋依建
      築法、都市計畫法及其他有關法令之規定限制；或依法令規定在特定期間內暫
      時性禁止其作建築使用之情形，自無土地稅法第二十二條第一項第三款規定課
      徵田賦之適用。
（七）至於原告雖亦主張：系爭土地無巷道鄰接、無法使用為建築用地云云等語，惟
      依內政部八十九年六月二日台（八九）內地字第八九六四九九一號函復雲林縣
      政府之說明三、「．．．．．．都市計畫內住宅區其公共設施已完竣，因該基
      地未鄰接計畫道路（裏地），基地鄰接道路因屬畸零地，無法獨立申請建築，
      依內政部營建署八十九年五月十七日八十九營屬建字第一四六七五號函之說明
      ，非屬永久性不能建築用地，與平均地權條例第二十二條第一項第四款所稱『
      依法不能建築，仍作農業用地使用者』之規定不符．．．．．．。」可知系爭
      土地無土地稅法第二十二條第一項第四款規定課徵田賦之適用。
（八）至於原告所提內政部八十五年一月十六日台（八五）內地字第八五七三二一六
      號函，依據財政部八十五年一月二十五日台財稅第八五○○三四九○七號函引
      述其內容，主要係在釋明「．．．．．．土地如『經地方政府』依．．．．．
      ．規定『不准人民申請建築，而其仍作農業使用』，應屬土地稅法第二十二條
      但書第一項第三款規定所稱『依法限制建築，仍作農業用地使用者』當有該條
      但書規定課徵田賦之適用。」之情形而言，特此陳明。
丙、參加人主張之理由：
    系爭土地經實地會勘結果，其道路、自來水、排水系統、電力等四項設施皆已建
    設完成，屬公共設施完竣地區無誤；且依都市計畫法規定，該地區並無不能建築
    或限制建築之情形。
    理  由
一、按行政法院認其他行政機關有輔助一造之必要者，得命其參加訴訟，此觀行政訴
    訟法第四十四條第一項之規定自明。本件原告因八十八年度地價稅事件，提起本
    件訴訟，而本件兩造係因原告所有坐落雲林縣虎尾鎮○○○段七八四地號土地，
    是否符合土地稅法第二十二條規定課徵田賦之要件發生爭執，而雲林縣政府則為
    是否符合該條第一項各款事由之認定機關，故本院認其有輔助被告之必要，乃依
    行政訴訟法第四十四條第一項規定，於九十年十一月七日裁定命雲林縣政府參加
    本件訴訟，以輔助被告，先予敘明。
二、按「已規定地價之土地，除依第二十二條規定課徵田賦外，應課徵地價稅。」及
    「非都市土地依法編定之農業用地或未規定地價者，徵收田賦。但都市土地合於
    左列規定者，亦同：一、．．．．．．二、公共設施尚未完竣前，仍作農業用地
    使用者。三、依法限制建築，仍作農業用地使用者。四、依法不能建築，仍作農
    業用地使用者。．．．．．．。」土地稅法第十四條、第二十二條第一項第二、
    三、四款定有明文。
三、本件原告所有坐落雲林縣虎尾鎮○○段七八四地號之土地，經被告虎尾分處適用
    一般用地稅率課徵其八十八年地價稅八萬九千四百三十七元等情，已經兩造分別
    陳明在卷，而原告提起本件訴訟，無非以系爭土地並未與公共設施之巷道相連接
    ，亦無排水設施，致無法為建地使用，依據土地稅法第二十二條第一項第二、三
    、四款規定，被告仍應就系爭土地課徵田賦而非地價稅等語資為爭執。
四、按「本法第二十二條第一項第二款所稱公共設施尚未完竣前，指道路、自來水、
    排水系統、電力等四項設施尚未建設完竣而言。前項道路以計畫道路能通行貨車
    為準；自來水及電力以可自計畫道路接通輸送者為準；排水系統以能排水為準。
    公共設施完竣之範圍，應以道路兩旁鄰接街廓之一半深度為準。但道路同側街廓
    之深度有顯著差異者或毗鄰地形特殊者，得視實際情形由直轄市或縣（市）政府
    劃定之。」「．．．．．．公共設施尚未完竣地區．．．．．．等之地區範圍，
    如有變動，工務（建設）機關應於每年二月底前，將變動地區範圍送地政機關及
    農業主管機關，地政機關或農業主管機關對前項變動地區內應行改課地價稅之土
    地，應於每年五月底前列冊移送主管稽徵機關。」分別為土地稅法施行細則第二
    十三條、第二十五條所明定（平均地權條例施行細則第三十六條與土地稅法施行
    細則第二十三條規定之內容相同）。查上述土地稅法施行細則第二十三條及第二
    十五條乃行政院依據土地稅法第五十八條之授權，為執行土地稅法，所訂立細節
    性及技術性之規定，核與土地稅法之立法意旨無違，爰予援用。經查：系爭土地
    經雲林縣政府先後於八十五年六月二十七日及八十八年六月二日會同相關人員至
    現場勘查，認定系爭土地所臨接之計畫道路，其道路、自來水、排水系統及電力
    等四項設施皆已建設完成，符合平均地權條例施行細則第三十六條規定，屬公共
    設施完竣區範圍一節，有雲林縣政府八十五年七月二十五日八五府建都字第０九
    四八四七號函及所附會勘紀錄，暨雲林縣政府八十八年六月四日八八府建都字第
    八八０三四００一七九號函及所附會勘紀錄附原處分卷可稽；且因早期之都市計
    畫不用規劃細部計畫，只要有主要計畫即可，而本件系爭土地附近依都市計畫書
    圖規劃之計畫道路早已完成，排水溝亦因道路完成而隨之完成，至於都市○○道
    路雖與原告土地間隔三十公尺，但公共設施完竣標準中計畫道路之完成，與爭執
    之土地是否鄰接計畫道路無關；另土地稅法施行細則第二十三條第三款規定是指
    基地二側以上都有都市○○道路，於一邊完成，一邊尚未完成時，要以兩個深度
    總計之一半為作為公共設施完竣範圍之認定，而本件系爭土地因坐落本都市計畫
    之邊緣，故在系爭土地之另一側並無計畫道路，是本件亦無土地稅法施行細則第
    二十三條第三款規定之適用等情，則據參加人陳述在卷；另系爭土地另一側雖無
    計畫道路，但一般計畫道路之規劃，於兩條計畫道路間之距離，於商業區約為一
    百公尺，於住宅區則距離可能達三、四百公尺或五、六百公尺，而系爭土地距離
    本件都市計畫之邊緣約為一百公尺，距離另一計畫道路（非最近之計畫道路）則
    約一百十公尺一節，亦據參加人陳述甚詳；系爭土地之相關都市○○道路既已完
    成，並有排水設施，而自來水及電力設施已完成一節，復據原告陳明在卷，且系
    爭土地亦經主管機關雲林縣政府邀集有關單位先後兩次會勘，結果均相同，認屬
    公共設施完竣地區無誤，故原告徒以系爭土地未與計畫道路相連接為由，主張公
    共設施未完竣云云，自無可採；另本件系爭土地之坐落情形，亦無土地稅法施行
    細則第二十三條第三款規定之適用，故被告認系爭土地所規劃之公共設施業已完
    竣，無土地稅法第二十二條第一項第二款規定適用，即堪採取。
五、又按「平均地權條例第二十二條第一項第三款所稱『依法限制建築，仍作農業用
    地使用者』，係指依法發布都市計畫範圍內土地，屬建築用地，惟依法令規定，
    在特定期間內暫時性禁止其作建築使用，且仍作農業使用者。又同條項第四款所
    稱『依法不能建築，仍作農業用地使用者』係指依法發布都市計畫範圍內土地，
    依當時法令規定，屬永久性不能建築之用地，且仍作農業使用者。」業據內政部
    八十九年一月二十一日台（八九）內地字第八九六八二四○號函釋示在案；此函
    釋係內政部本於行政主管機關之地位，所為闡明平均地權條例第二十二條第一項
    第三、四款原意之釋示，參照司法院釋字第二八七號解釋意旨，自法規（平均地
    權條例第二十二條第一項第三、四款）生效日起有其適用；而土地稅法第二十二
    條第一項第三、四款規定與平均地權條例第二十二條第一項第三、四款規定完全
    相同，故內政部上述關於平均地權條例第二十二條第一項第三款「依法限制建築
    ，仍作農業用地使用者」及第四款「依法不能建築，仍作農業用地使用者」之釋
    示，於本件爰予援用。經查：系爭土地依據都市計畫法規定，並未限制建築或有
    不能建築之情形，已經參加人陳述在卷；系爭土地依據都市計畫法，既無限制建
    築或不能建築情事，而系爭土地因未與都市○○道路相連接，致未臨建築線，依
    據建築法第四十二條規定，雖無法單獨建築房屋，但仍可與鄰近土地合併使用，
    並無限制不能使用之情形（財政部六十五年十月三十日台財稅第三七二七八號函
    參照），故此種情形自非土地稅法第二十二條第一項第三款所稱「依法限制建築
    」之土地；另系爭土地因未臨建築線，致無法單獨建築房屋，乃事實上且暫時之
    未能建築房屋，並非依據法令規定永久不能建築之土地，依上揭所述，亦非土地
    稅法第二十二條第一項第四款所稱「依法不能建築，仍作農業用地使用者」之情
    形，故原告以系爭土地未與計畫道路相臨接為由，主張有土地稅法第二十二條第
    一項第三、四款之免徵地價稅情事，亦無可採。
六、另查，內政部八十五年一月十六日台（八五）內地字第八五七三二一六號函之內
    容為：「主旨：關於都市計畫範圍內公共設施已完竣之土地，因都市計畫書內附
    帶規定應以整體規劃方式開發，始可申請建築，而細部計畫尚未發布，致無法建
    築，如仍作農業使用者，有無依土地稅法第二十二條（平均地權條例第二十二條
    ）規定課徵田賦之適用乙案，復如說明，請查照。說明：．．．．．．二、查本
    部六十九年六月廿四日台內地字第二七五一七號函規定：「平均地權條例第二十
    二條所稱『依法限制建築』及『依法不能建築』系指受建築法、都市計畫法及其
    他有關法令之規定限制而言。」次查都市計畫法第十七條第二項後段規定：「主
    要都市計畫發佈已逾二年以上，而能確定建築線或主要公共設施已照主要計畫興
    建完成者，得依有關建築法令之規定，由主管建築機關指定建築線，核發建築執
    照。」此所指「得依有關建築法令之規定‧‧‧‧‧‧核發建築執照乙節，並非
    強制規定，因之，即使主要都市計畫發佈實施已逾滿二年，如其主要計畫書有「
    應擬定細部計畫並完成整體開發後，始得申請建築使用之」規定者，人民申請建
    築執照，自可據以不准，前經本部七十三年二月廿日台內營字第二一三三九二號
    函釋在案，是以，本案土地如經地方政府依上開規定不准人民申請建築，而其仍
    作農業使用，應屬土地稅法第二十二條（平均地權條例第二十二條）但書第一項
    第三款規定所稱「依法限制建築，仍作農業用地使用者」，當有該條但書規定課
    徵田賦之適用。．．．．．．」本件系爭土地所屬之都市計畫，其計畫書圖並未
    附帶規定應以整體規劃方式開發，而此都市計畫書圖亦無細部計畫之規劃等情，
    業據參加人陳述甚明，故本件都市計畫之情形，核與上述內政部八十五年一月十
    六日台（八五）內地字第八五七三二一六號函釋示之情形不同，原告據以主張系
    爭土地係屬限制建築云云，自屬誤會，不足採取。
七、綜上所述，原告主張其所有系爭土地有土地稅法第二十二條但書第二、三、四款
    規定適用一節，並無可採；故而被告對原告所有系爭土地，適用一般用地稅率課
    徵其八十八年地價稅八萬九千四百三十七元，於法並無違誤，訴願決定予以維持
    ，亦無不合，原告提起本件訴訟求為撤銷，為無理由，應予駁回。
八、據上論結，本件原告之訴為無理由，依行政訴訟法第一百九十五條第一項後段、
    第九十八條第三項前段、第九十九條第二項但書，判決如主文。
中      華      民      國      九十    年      十二    月    二十六    日
                                高雄高等行政法院第一庭
                                            審判長法官  陳光秀
                                            法      官  呂佳徵
                                            法      官  楊惠欽
右為正本係照原本作成。
如不服本判決，應於判決送達後二十日內向本院提出上訴書狀，其未表明上訴理由者
，應於提起上訴後二十日內向本院提出上訴理由書（須按對造人數附繕本）；如於本
判決宣示或公告後送達前提起上訴者，應於判決送達後二十日內補提上訴理由書（須
附繕本）。未表明上訴理由者，逕以裁定駁回。
提起上訴應預繳送達用雙掛號郵票七份（每份三十四元）。
中      華      民      國      九十    年      十二    月    二十六    日
                                            法院書記官  藍亮仁


司法院資訊處製作；財團法人民間司法改革基金會備份。
